【裁判字號】    98,上易,374
【裁判日期】    980423
【裁判案由】    詐欺
【裁判全文】
臺灣高等法院臺中分院刑事判決         98年度上易字第374號
上  訴  人
即  被  告  丁○○
                    國民
上列上訴人因詐欺案件，不服臺灣臺中地方法院97年度易字第39
91號，中華民國98年1月16日第一審判決（起訴案號：臺灣臺中
地方法院檢察署97年度偵字第15113號、第18284號、第20048號
），提起上訴，並經檢察官移送本院併案審理（臺灣士林地方法
院檢察署98年度偵字第822號），本院判決如下：
    主  文
原判決撤銷。
丁○○幫助意圖為自己不法之所有，以詐術使人將本人之物交付
，處有期徒刑肆月，如易科罰金，以新臺幣壹仟元折算壹日。
    事  實
一、丁○○雖預見提供自己之金融帳戶供他人使用，其帳戶將可
    能淪為他人用以行詐欺犯罪之工具，仍基於幫助詐欺之不確
    定故意，於民國97年3月中旬，在臺北縣板橋市之南雅夜市
    ，將其在臺灣郵政股份有限公司臺北永吉郵局所開立帳號00
    00000000000號帳戶之存摺（起訴書漏載之）、金融卡、密
    碼等物，提供予真實姓名不詳、自稱「錢組長」之成年男子
    使用。而該自稱為「錢組長」之成年男子及其所屬詐欺集團
    成員，取得丁○○之上開系爭帳戶後，即基於意圖為自己不
    法所有之犯意，分別為下列行為：（一）於97年3月30日下
    午1時40分許，透過雅虎奇摩拍賣網站，刊登欲出售SONY
    T70相機1台之不實訊息，致甲○○見上開訊息後陷於錯誤，
    在網路得標後，即依該詐騙集團成員指示，於97年3月31日
    中午11時21分許，至臺中縣潭子鄉之彰化銀行，轉帳新臺幣
    7,400元至丁○○之上開帳戶內。（二）於97 年3月31日，
    透過雅虎奇摩拍賣網站，刊登欲出售PSP之掌上型電動1台之
    不實訊息，致戊○○○見上開訊息後陷於錯誤，在網路得標
    後，即依該詐騙集團成員指示，於同日下午4時32分許，在
    臺北市○○區○○路2段201號之榮民總醫院內，以網路銀行
    之轉帳方式，轉帳6,620元至丁○○之上開帳戶內。（三）
    於97年3月31日，透過雅虎奇摩拍賣網站，刊登欲出售任天
    堂掌上型電玩NDSL1台之不實訊息，致林鈺堂見上開訊息後
    陷於錯誤，在網路得標後，即依該詐騙集團成員指示，於同
    日下午4時52分許，在花蓮縣花蓮市○○路123號花蓮師院郵
    局，臨櫃匯入5,300元至丁○○之上開帳戶內。（四）於97
    年3月31日，透過雅虎奇摩拍賣網站，刊登欲出售SONY
    ERICSSON W960i之手機1支之不實訊息，致丙○○見上開訊
    息後陷於錯誤，在網路得標後，即依該詐騙集團成員指示，
    於97年4月1日晚間11時6分許，至高雄市○○區○○路679號
    之灣仔內郵局，以自動櫃員機轉帳之方式，轉帳6,000元至
    丁○○之上開帳戶內。嗣甲○○、戊○○○、林鈺堂、丙○○轉帳後，因久未收到貨品，始覺受騙，經報警處理而查悉
    上情。
二、案經臺中縣警察局豐原分局報告及臺北市政府警察局中山分
    局、高雄市政府警察局三民第二分局分別報告臺灣士林地方
    法院檢察署、臺灣高雄地方法院檢察署均呈請臺灣高等法院
    檢察署移轉臺灣臺中地方法院檢察署檢察官偵查起訴暨臺灣
    士林地方法院檢察署檢察官移送本院併案審理。
    理  由
一、按刑事訴訟法第159條之5規定：「被告以外之人於審判外之
    陳述，雖不符前四條之規定，而經當事人於審判程序同意作
    為證據，法院審酌該言詞陳述或書面陳述作成時之情況，認
    為適當者，亦得為證據。當事人、代理人或辯護人於法院調
    查證據時，知有第159條第1項不得為證據之情形，而未於言
    詞辯論終結前聲明異議者，視為有前項之同意。」，其立法
    意旨在於傳聞證據未經當事人之反對詰問予以核實，原則上
    先予排除，惟若當事人已放棄詰問或未聲明異議，基於證據
    資料愈豐富，愈有助於真實發現之理念，且強化言詞辯論主
    義，法院自可承認該傳聞證據例外擁有證據能力。經查，本
    件被告丁○○在本院言詞辯論終結前，並未就證人即被害人
    甲○○、戊○○○、林鈺堂、丙○○於警詢時所證述之內容
    聲明異議，依上開規定說明，應視為同意其證言作為證據，
    且本院審酌上開證人證言作成時之情況，查無其他不法之情
    狀，足認為得為本案之證據，而有證據能力，先予敘明。
二、訊據上訴人即被告丁○○固坦承有於上揭時、地將其所申辦
    之上開本案帳戶存摺、提款卡及密碼等物，提供予真實姓名
    年籍均不詳、自稱「錢組長」之成年男子使用，惟矢口否認
    有何幫助詐欺取財之犯意，於原審及本院辯稱：伊是依報紙
    刊登之廣告應徵工作，因急著找工作且對方表示工作需要，
    故提供上開本案存摺等物予自稱為「錢組長」之成年男子後
    ，始受告知工作內容，工作內容為等他的電話，接到電話後
    去領錢，領到錢交給公司或是交給他，一次可取得700元，
    後來伊沒有做上開工作，因一直打電話詢問他，均未受告知
    確定的工作內容，嗣伊即前往應徵其他的工作，且伊電詢可
    否返還先前交付之上開本案帳戶之存摺等物，對方先係稱說
    會寄快遞給伊，後來自稱「錢組長」的人則告知伊已丟到垃
    圾桶，伊不知道他會拿上開本案帳戶去詐欺取財云云。經查
    ：
(一)、上開犯罪事實，業據被害人甲○○、戊○○○、林鈺堂、丙○○於警詢中指訴其等遭人詐騙匯款經過綦詳，且提出得標
    之相關網頁資料在卷足佐，復被害人甲○○提出之彰化銀行
    交易明細表1紙、被害人戊○○○提出之國泰世華銀行MyATM
    明細表1紙、被害人丙○○提出之郵政自動櫃員機交易明細
    表1紙附卷足參，並有被告所有上開帳戶之立帳申請書、查
    詢帳戶最近交易資料各1份附卷可稽，足見被害人確有受詐
    欺集團詐騙而匯款至上開帳戶內之事實。
(二)、被告於檢察官偵查中供稱：伊於97年3月中旬在報紙上應徵
    工作，是做外務，對方跟伊要提款卡、存摺，密碼，伊不確
    定有無給他，伊也忘記有無將密碼放在伊的存摺裡面，密碼
    為198852是伊的生日，但有時伊會忘記等語（見臺灣臺中地
    方法院檢察署97年度核交字第1242號卷第6頁），核與被告
    於警詢及原審準備程序訊問時所供稱其係將上開本案帳戶之
    存摺、金融卡及密碼等物，交付予自稱為「錢組長」之詞 (
    見臺灣士林地方法院檢察署97年度偵字第10153號偵卷第11
    頁及原審卷第14頁反面)並不相一致，且被告於警詢中曾供
    稱：錢組長告訴伊工作性質為做詐騙集團的車手，專門負責
    提款，伊知道以後就回答不做了之詞（見上開第10153號偵
    卷第11頁），亦與被告上揭於原審審理中所辯稱其因「錢組
    長」沒有告知確定的工作內容，之後即前往應徵其他的工作
    之詞（見原審卷第48頁）相互歧異，足徵被告所辯其因應徵
    工作受騙交付本案帳戶予自稱「錢組長」之成年男子之詞是
    否為真實，至屬可疑；又衡諸現今社會應徵正當工作者，應
    係提供證件供雇主確認其身分即足，如公司或機關對於員工
    薪資之發放採取轉帳方式，亦係於確定僱用後方要求應徵者
    提供銀行帳戶號碼即可，尚無提供存簿、密碼之必要，更無
    可能於確認是否僱用之前，即要求應徵者先行提供提款卡或
    告知密碼，其理至明，惟觀之被告所供稱：因錢組長告知伊
    工作內容後，並稱公司需要郵局的提款卡、密碼，所以伊即
    將本案帳戶帳簿、提款卡、密碼、身份證影本、履歷表交給
    錢組長（見原審卷第48頁）之應徵方式，殊與上述應徵工作
    之常情有背，是綜此，被告上開辯稱其係因應徵工作，公司
    需要郵局的提款卡、密碼，而將上開本案帳戶帳簿、提款卡
    、密碼等物交付予自稱「錢組長」之成年男子，其亦係被騙
    的受害者之詞，實難採信為真實。
(三)、按刑法上之故意，分為直接故意（確定故意）與間接故意（
    不確定故意）。行為人對於構成犯罪之事實，明知並有意使
    其發生者，為直接故意；行為人對於構成犯罪之事實，預見
    其發生而其發生並不違背其本意者，為間接故意。又幫助犯
    之成立，以行為人主觀上認識被幫助者正欲從事犯罪或係正
    在從事犯罪，且該犯罪有既遂之可能，而其行為足以幫助他
    人實現構成要件者，即具有幫助故意，並不以行為人確知被
    幫助者係犯何罪名為必要。而按金融機構之帳戶為個人理財
    之工具，為便利大眾使用此一理財工具，以資活絡資金供需
    ，對於申請開設金融帳戶並無設有任何特殊之限制，一般民
    眾皆能自由申請開戶，並得同時在不同金融機構申請多數存
    款帳戶使用，乃眾所周知之事實，依一般人之社會生活經驗
    ，倘係經由合法管道之收入或支出，其於金融帳戶之存放及
    提領，本可自行向金融行庫開立帳戶後使用，殊無大費周章
    使用他人帳戶之必要，況且近來詐騙案件層出不窮，詐騙集
    團多利用人頭帳戶做為出入帳戶，不僅廣為媒體所披載，亦
    經政府一再宣導提醒注意，尤以現今各地金融機構所設自動
    提款機莫不設定轉帳之警示畫面，或張貼警示標語，促請使
    用大眾注意，衡諸目前社會以電視、報紙甚至網路等管道流
    通資訊之普及程度，以及使用自動提款機從事提款、轉帳交
    易之頻繁，苟見有陌生人不思以自己名義申請開立帳戶，反
    而向不特定人蒐集或收購他人之金融機構帳戶使用，自屬可
    疑。而現今犯罪集團或不法份子為掩飾其不法獲利行徑，避
    免執法人員之追究處罰，經常誘使一般民眾提供金融機構帳
    戶存摺等資料，渠等再以此帳戶供作對外詐騙或其他各種財
    產犯罪之不法用途使用等情，亦為一般理性之人知之甚是。
    而本院審酌被告係年輕有智識之人，其無可能在工作實質內
    容不明及未確定有無被錄用之情況下，即率爾交付上開本案
    存摺、提款卡及密碼等物予自稱「錢組長」之成年男子，且
    倘依被告於原審準備程序訊問中所供稱：伊有打電話詢問可
    否返還本案帳戶存摺等物，對方原說要寄快遞，但伊未收到
    ，再打電話詢問「錢組長」，其稱已丟垃圾桶之詞（見原審
    卷第15頁反面），則被告在得知本案帳戶之存摺等物業已被
    丟棄之事，仍未辦理帳戶掛失之手續，核均有違一般人保管
    帳戶之常情與經驗法則，故依上開說明，被告對於他人可能
    持本案帳戶之存摺等物作為詐欺取財等非法用途之工具一節
    ，應有所預見，且不違背其本意，是被告辯述其將本案帳戶
    之存摺、提款卡、密碼等物交給「錢組長」，不會覺得他會
    為違法使用，其只是去應徵工作等詞置辯，洵無足採，準此
    ，被告有幫助詐欺取財之不確定故意存在，應堪認定。至於
    被告請求傳喚伊之前打電話應徵工作的行動電話的所有人到
    庭，以證明伊是應徵類工作被騙及請求調閱監視器畫面，以
    找出詐欺集團之人云云，然本件被告對於其所有金融帳戶提
    供他人使用，及其帳戶供他人取得不法犯罪所得之用，既不
    違背其本意，已有幫助他人犯罪之不確定故意，已詳述如前
    ，本院自無傳喚證人之必要，至調閱監視器畫面找出究係何
    人提領被害人之匯款，並不足認定被告無本案犯行，以上均
    併予敘明。本件事證業臻明確，被告上揭幫助詐欺取財之犯
    行，應堪認定。
三、本件被告提供其所有上開本案帳戶之存摺、金融卡及密碼等
    物交予自稱「錢組長」之成年男子及其所屬詐騙集團作為詐
    欺取財之用，係屬基於幫助他人詐欺取財之不確定故意，且
    所為係詐欺取財罪構成要件以外之行為，核其所為係犯刑法
    第339條第1項詐欺取財罪之幫助犯，爰依同法第30條第2項
    規定，按正犯之刑減輕之。又被告以一幫助詐欺之行為，幫
    助詐騙集團分別詐騙被害人甲○○、戊○○○、林鈺堂、丙○○等人之財物，係一行為觸犯數個相同罪名，為想像競合
    犯，應依刑法第55條規定，從一重處斷。起訴書被告犯罪事
    實文未載及，而為本院認定成罪部分，既與起訴書載明部分
    ，具有裁判上一罪關係，自為起訴效力所及，本院應併予審
    判。原審以被告犯罪事證明確，予以論罪科刑，固非無見，
    惟檢察官移送本院併辦部分與本案犯罪事實間，詐騙之被害
    人雖不相同，但均係被告以一交付永吉郵局帳戶存摺、金融
    卡、密碼之行為，同時幫助詐騙集團實行數次詐騙犯行，兩
    案犯罪事實具有想像競合犯裁判上一罪關係，原審未及審酌
    ，尚有未洽。被告上訴否認犯罪，雖無理由，惟原判決既有
    上述瑕疵，自無可維持，應由本院予以撤銷改判。爰審酌被
    告提供帳戶供他人非法使用，使詐騙集團之成員易於得手，
    助長詐欺之犯罪風氣，嚴重危害社會治安，並使被害人甲○○、戊○○○、林鈺堂、丙○○因此各被詐騙7,400元、
    6,620 元、5,300元、6,000元，然被告本身未實際參與本件
    詐欺取財之犯行，可責難性較小，暨參酌其犯後態度等一切
    情狀，量處如主文第二項所示之刑，並諭知易科罰金之折算
    標準，以示懲儆。
四、刑事審判之量刑，在於實現刑罰權之分配的正義。故法院對
    有罪之被告科刑，應符合罪刑相當之原則，使罰當其罪，以
    契合人民之法律感情。此所以刑法第57條明定科刑時應審酌
    一切情狀，尤應注意該條所列各款事項，包括犯罪所生之損
    害，以為科刑輕重之標準。此項原則於刑事訴訟法第370條
    所定不利益變更禁止情形，自亦有其適用。易言之，案件雖
    由被告上訴，但因原判決適用法條不當而撤銷者，即非不可
    諭知較重之罪刑（參考最高法院88年台上字第2201號、90年
    台非字第114號判決）。查被告以一幫助詐欺之行為，幫助
    詐騙集團分別詐騙被害人甲○○、戊○○○、林鈺堂、丙○○等人之財物，係一行為觸犯數個相同罪名，為想像競合犯
    ，應依刑法第55條規定，從一重處斷，其加重多寡，當與想
    像競合犯行次數及犯罪情狀有關。原判決未及論處被告幫助
    詐騙集團詐騙林鈺堂犯行，惟為起訴效力所及，並經本院加
    以審判論罪，是其應非難評價之犯行，與原判決所審認者自
    有不同。原判決雖亦認係一行為觸犯數個相同罪名，為想像
    競合犯，依刑法第55條規定，從一重處斷，就形式上觀之，
    雖無差異，但實質上其法條所含刑罰輕重之程度，顯有不同
    ，是其適用法條實質上已然不當，依前揭說明，本院自得依
    其所犯罪數併一切情狀改判諭知較重於原審判決之刑度，應
    予敘明。
據上論斷，應依刑事訴訟法第369條第1項前段、第364條、第370
條、第299條第1項前段，刑法第339條第1項、第30條第1項、第2
項、第55條、第41條第1項前段，刑法施行法第1條之1，判決如
主文。
本案經檢察官乙○○到庭執行職務。
中    華    民    國    98    年    04    月    23    日
            刑事第一庭    審判長法  官  陳  紀  綱
                                法  官  陳  欣  安
                                法  官  姚  勳  昌
以上正本證明與原本無異。
不得上訴。
                                書記官  吳  宗  玲
中    華    民    國    98    年    4     月    23    日
附錄論罪科刑法條
中華民國刑法第339條第1項：
意圖為自己或第三人不法之所有，以詐術使人將本人或第三人之
物交付者，處5年以下有期徒刑、拘役或科或併科1千元以下罰金
。


司法院資訊處製作；財團法人民間司法改革基金會備份。
